【裁判字號】    96,重訴,99
【裁判日期】    970613
【裁判案由】    給付報酬
【裁判全文】
臺灣桃園地方法院民事判決              96年度重訴字第99號
原      告  戊○○
訴訟代理人  林清漢  律師
被      告  祭祀公業陳振韶
法定代理人  庚○○
訴訟代理人  林宗竭  律師
複 代 理人  姜至軒  律師
上列當事人間請求給付報酬事件，於民國97年5月30日言詞辯論
終結，本院判決如下：
    主    文
原告之訴及假執行之聲請均駁回。
訴訟費用由原告負擔。
    事實及理由
一、原告起訴主張：
  (一)坐落於桃園縣八德市○○段128 地號，為被告祭祀公業陳振
    韶所有，祭祀公業陳振韶管理人為庚○○，嗣分割為48筆土
    地，前被告委由原告出售其中同段地號128 、12 8-2、128-
    3 、128-4 、128-5 、128-6 、128-7 、128-8 、128-9 、
    128-10、128-11、128-12、128-13、128-14、12 8 -15、12
    8-16、128-17、128-18、128-19、128-20、128- 21 、128-
    22、128-23、128-24、128-25、128-26、128-27、128-28、
    128-29、128-30、128-31、128-32、128-33、128- 34 、12
    8-35、128-36、128-37、128-38地號等38筆土地（下稱系爭
    土地），權利範圍：全部，面積6659.00 平方公尺（計2014
    .3475 坪），並約定若仲介成功，祭祀公業同意給付居間酬
    勞（下稱系爭居間契約），雖系爭居間契約至96年10月5 日
    到期，惟兩造間仍有口頭約定由原告繼續代理被告出售系爭
    土地，且約定以實際銷售金額之百分之6 為居間報酬。經原
    告多方努力始於民國94年12月8 日由被告與訴外人甲○○定
    有土地買賣契約（下稱系爭土地買賣契約），又依系爭土地
    買賣契約，雙方議定買賣總價款合計新台幣（下同）1 億零
    500 萬元，今被告業已收取全部價款，並於94年12月21日辦
    理移轉登記予訴外人甲○○，經原告多次向被告請求居間報
    酬630 萬元（1 億500 萬元×6 ％＝630 萬元），皆為被告
    所拒，爰依民法第568 條第1 項居間報酬請求權提起本件訴
    訟，並聲明：(一)被告應給付原告600 萬元及自起訴狀繕本送
    達翌日起至清償日止，按年息百分之5 計算之利息；(二)願供
    擔保，請准宣告假執行。
  (二)被告答辯略以：兩造間並無居間契約之存在。原告既自認為
    不動產仲介業者，依法令應將欲收取之報酬記載於書面，是
    原告應提出書面以實其說，否則即屬空談。原告憑空請求被
    告給付居間報酬，被告實感莫名。另被告於94年10月5 日以
    後即未再同意原告繼續售土地，遑論約定以實際銷售金額百
    分之六為報酬，原告此項主張顯屬臨訟捏造。系爭38筆土地
    買賣之介紹人為訴外人乙○○，原告並為訴外人乙○○履行
    居間契約之保證人，難謂其不知事實，現竟捏造自己為仲介
    人之事實提起本件訴訟，顯屬無據而無理由。綜上所陳，系
    爭38筆土地買賣契約書之介紹人為訴外人乙○○，原告戊○○並為其履約之保證人，故原告顯無請求被告給付居間報酬
    之依據，其請求自無理由甚明等語資為抗辯。
  (三)又土地座落於桃園縣八德市○○段128 地號，為被告祭祀公
    業陳振韶管理者：庚○○所有。另本件土地地號128 、128-
    2 、128-3 、128-4 、128-5 、128-6 、128-7 、128-8 、
    128-9 、128-10、128-11、128-12、128-13、128-14、128-
    15、128-16、128-17、128-18、128-19、128-20、128-21、
    128-22、128-23、128-24、128-25、128-26、128-27、128-
    28、128-29、128-30、128-31、128-32、128-33、128-34、
    128-35、128-36、128-37、128-38地號等38筆土地，權利範
    圍：全部，面積6659.00 平方公尺（計2014.3475 坪）。另
    本件前開38筆土地於94年12月8日由被告與訴外人甲○○定
    有土地買賣契約，雙方議定買賣總價款合計壹億零伍佰萬元
    正。另本件被告業已收取全部價款，並於94年12月21日辦理
    移轉登記予訴外人甲○○。另兩造及乙○○於94年12月8 日
    定有協議書。另被告曾於94年9 月4 日以辛○○為代理人與
    原告訂有代理銷售協議書。為兩造所不爭執。另「原證3 代
    銷期間期滿後，原告與被告間是否另有口頭居間契約？」、
    「兩造間如有居間契約存在，其居間報酬如何計算？」為兩
    造所爭執。經查：
    1.原證3 代銷期間期滿後，原告與被告間有口頭居間契約存
      在，且本件被告與訴外人甲○○買賣契約，為原告居間。
      茲分別說明如下：
    (甲)按本件土地座落於桃園縣八德市○○段128 地號，為被告
      祭祀公業陳振韶管理人庚○○所有。前委由原告代辦分割
      共48筆土地。其中即地號128 、128-2 、128-3 、128-4
      、128-5 、128-6 、128-7 、128-8 、128-9 、128-10、
      128-11、128-12、128-13、128-14、128-15、128-16、12
      8-17、128-18、128-19、128-20、128-21、128-22、128-
      23、128-24、128-25、128-26、128-27、128-28、128-29
      、128-30、128-31、128-32、128-33、128-34、128-35、
      128-36、128-37、128-38地號等38筆土地，權利範圍：全
      部，面積6659.00 平方公尺（計2014.3475 坪）（下稱系
      爭土地）。業於94年12月8日由被告與訴外人甲○○定有
      土地買賣契約，雙方議定買賣總價款合計壹億零伍佰萬元
      正。且本件被告業已收取全部價款，並於94年12月21日辦
      理移轉登記予訴外人甲○○。為兩造所不爭執，並有土地
      登記謄本及買賣契約書可參，合先說明。
    (乙)次居間者，謂當事人約定，一方為他方報告訂約之機會，
      或為訂約之媒介，他方給付報酬之契約。又居間人以契約
      因其報告或媒介而成立者為限，得請求報酬，此民法第56
      5 條及第568 條第1 項定有明文。又按居間契約非以法定
      方式為要件，故兩造間意思表示一致，契約業已成立，並
      不以書面為必要。經查，本件兩造間就系爭土地定有居間
      契約，且本件係經由原告完成居間工作，並由甲○○簽約
      之情事，若兩造間並無居間之約定，原告又何需為居間工
      作之義務，且並為履約之保證人，並分別自簽約前協商，
      簽約時議價等其它工作，及簽約後付款保證等相關行為，
      可明兩造間有居間契約之約定，此分別有：
      (1)證人丁○○於96年10月19日  鈞院證稱：「（原告訴訟
        代理人問：94年底在哪裡工作？）在全國不動產公司工
        作，工作內容為居間仲介買賣不動產。」；又稱：「（
        原告訴訟代理人問：任職期間有無參與被告土地買賣的
        事情？）有。」；又稱：「（原告訴訟代理人問：與他
        們接觸時間為何？當時系爭土地的狀況為何？）系爭土
        地本來是一個農地，他們正在處理地上物的事情，我有
        參與居民拆遷的會議，我去找祭祀公業管理人庚○○，
        庚○○叫我去找辛○○，說祭祀公業委由辛○○全權處
        理。」；又稱：「（原告訴訟代理人問：為何會找到系
        爭土地？）上面的住戶其中有幾戶是我的朋友，故我有
        去參與他們的拆遷會議，我才知道這塊土地要買賣，這
        塊是農地，但我認為應該是建地，他們當時是以農地的
        價格去買賣，一坪大約2 萬多元，我後來有去縣政府瞭
        解，承辦人也認為這塊地應該是建地，故後來才變更為
        建地，之後我協調住戶去買這塊地，但祭祀公業不願意
        用2 萬多元賣給住戶，住戶後來也不願意買，故才會另
        外找買方，我就找到乙○○。」；又稱：「（原告訴訟
        代理人問：系爭土地的地號是否有變更過？）本來是
        128 、129 兩筆，後來依照佔用住戶48戶去分割，其中
        兩筆已經賣掉，而甲○○為了完整性，故買了38筆土地
        。」；又稱：「（法官問：為何這件沒有寫？）這件買
        賣的賣方是祭祀公業的祖產，且之前有兩筆土地交易成
        功，居於信任關係，相信仲介費會給我們，故才沒有簽
        立書面。」。
      (2)證人甲○○於民國97年1 月8 日  鈞院證稱：「（原告
        訴訟代理人問：如何接觸到系爭38筆土地？）是乙○○
        及我一個朋友介紹的，價金是到全國房屋交付。」；又
        稱：「（原告訴訟代理人問：整個買賣過程是誰幫忙接
        洽？）買賣及付款過程都是戊○○幫忙接洽。」；又稱
        ：「（原告訴訟代理人問：為何本件買方不用付仲介費
        用？）是經過協議的，是和戊○○協議的，當初都是透
        過戊○○與對方溝通，因為一開始對方都不出面，在付
        400 萬、900 萬、1000萬元本票的時候也不出面，我見
        不到對方，我當然要求戊○○履約保證，若我的錢不見
        了，戊○○要負連帶保證責任。」；又稱：「（原告訴
        訟代理人問：履約保證的內容為何？）土地要完整過戶
        完畢，價金不能出錯，若交易順利完成，要辦畢移轉登
        記，若不成功，價金也要能拿回來。」；又稱：「（原
        告訴訟代理人問：履約保證是否有正式書面？）買賣契
        約裡面有約定。」；又稱：「（原告訴訟代理人問：請
        鈞院提示原證一土地買賣契約書（鈞院卷第11頁），是
        否就是約定在該份契約書內？）是。」；又稱：「（被
        告訴訟代理人問：證物四要約/ 承諾書上甲○○是否為
        你所親簽？）是我親簽。」；又稱：「（被告訴訟代理
        人問：請證人看證物四要約/ 承諾書第九條，既然你要
        求要履約保證，為何第九條是空白的？）因為一開始對
        方不相信我有能力購買，故全國房屋影印我的400 萬元
        臺灣銀行本票，讓他們拿給對方看，讓對方知道我確實
        有能力購買，該400 萬元就是斡旋金的性質，後來正式
        簽約時，我就要求戊○○一定要對我負責，因為我是委
        託戊○○來仲介。」；又稱：「（被告訴訟代理人問：
        庚○○既然有在簽約現場，為何該臺灣銀行的本票不是
        交給庚○○而是交給戊○○？）一開始簽要約書的時候
        ，全國房屋影印我的三張臺灣銀行本票，讓戊○○帶本
        票影本給對方看，讓對方知道我有能力購買，後來戊○○帶我去正式簽約時，我才將臺灣銀行本票400 萬、90
        0 萬、1000萬正本帶去，並開立3 張400 萬元的支票，
        共3500萬元頭期款交給賣方。」。
      (3)另證人乙○○於97年3 月18日  鈞院證稱：「（原告訴
        訟代理人問：是否認識戊○○、丁○○、庚○○、己○○、辛○○、甲○○？）我先認識丁○○，他找我購買
        本件係土地，我再找合夥人甲○○來購買土地，洽談中
        認識仲介公司老闆戊○○，當我跟甲○○談妥購買土地
        等細節後，甲○○就簽立委任授權書並提出現金壹佰萬
        元給我（並提出委任授權書影本），由甲○○授權我與
        祭祀公業的辛○○簽約，我當時以為辛○○是祭祀公業
        的代表人，該份委任授權書載明日期為94年11月16日，
        但實際上是在與辛○○簽約前2 、3 天就給我了。因為
        辛○○說要能夠確定是買方代表來簽立系爭契約，所以
        要求我們提出授權書以確定身分。辛○○於我們準備現
        金100 萬元及台支支票3700萬元兩次約定簽約期日均爽
        約未到場，所以才經由原告介紹認識己○○、庚○○。
        」；又稱：「（原告訴訟代理人問：戊○○既不是買賣
        雙方當事人，為何要在買賣契約書及協議書中充任保證
        人？）戊○○是仲介公司的介紹人兼見證人，他是因為
        應宗長要求要保證系爭土地能依約賣出，所以才在前開
        2 文件中擔任保證人。」；
      (4)另依被告與訴外人甲○○所定買賣契約，並經由原告戊○○所代表之公司，於同日定有保證書（參原證一），
        且內容略以：「立保證書人：績優不動產仲介經紀股份
        有限公司  總經理：戊○○就下列不動產標示（如附清
        冊）處「居間」角色，為使甲○○（以下簡稱甲方）與
        祭祀公業陳振韶管理者：庚○○（以下簡稱乙方）雙方
        買賣移轉土地所有權案件如期順遂，特以公司商譽及代
        表人身份做如上保證：一、本案土地買賣轉移案件依雙
        方買賣契約如期進行。二、甲乙雙方如有一方違約，立
        保證書人需負連帶違約責任。三、立保證書人之違約責
        任，比照甲乙雙方買賣契約加倍負擔。…」，依前開文
        意，業已記載原告為居間之地位，立此保證書，並確保
        契約之履行，可明原告為本件之居間人。被告所辯，顯
        係卸責之詞。
    (丙)次本件被告否認有居間之約定，證人庚○○固於97年1 月
      8 日  鈞院證稱：「（法官問：與兩造有無親屬或僱傭等
      關係？）我是祭祀公業的管理人。」；又稱：「（原告訴
      訟代理人問：何時擔任祭祀公業管理人？）從成立祭祀公
      業開始到現在我都是管理人。」；又稱：「（原告訴訟代
      理人問：辛○○與祭祀公業何關係？）祭祀公業名下有土
      地被佔用，因為有地上物很難處理，故管理委員會同意將
      系爭土地賣給辛○○，價金為3 千萬元，約定一年內要付
      清價款。」；辯稱系爭土地業出售辛○○，並非契約當事
      人，然前開被告陳述為原告所否認，且本件與甲○○定有
      不動產買賣契約仍以被告之名義出賣，且辛○○並未表示
      系爭土地業已由被告出售辛○○，被告前開辯稱顯不足採
      信，且依證人丁○○稱：「（原告訴訟代理人問：去找辛○○的情形為何？）辛○○要求我要出具購買意願書，故
      乙○○才會簽購買意向書，我就拿該書面去找辛○○。」
      ；又稱：「（法官問：接觸辛○○時是否知道祭祀公業已
      將土地賣給辛○○？）不知道，他們沒有講。祭祀公業是
      跟我說辛○○是承辦的代書。祭祀公業全權委由辛○○處
      理，並沒有提及已將土地以3000萬元賣給辛○○，故我們
      認為賣方還是祭祀公業，而非辛○○。」；又稱：「（原
      告訴訟代理人問：辛○○是以何身分簽立證物三？）他是
      以代理人身分簽約，是祭祀公業管理人說辛○○是代理人
      ，全權委由辛○○處理。」；又稱：「（法官問：甲○○
      的價金支付給誰？）支付給祭祀公業，是以支票給付，行
      庫不記得。一開始是乙○○開立支票，但辛○○及祭祀公
      業怕支票不能兌現，後來才會換成甲○○的支票，價金並
      沒有直接支付給辛○○。」。另證人甲○○亦證稱：「（
      原告訴訟代理人問：是否認識辛○○？）我有見過他。」
      ；又稱：「（原告訴訟代理人問：為何見過他？）前面40
      0 萬、900 萬、1000萬的本票是交給戊○○，後面以我的
      支票支付款項時，我才見過辛○○，那時是戊○○帶我去
      簽約。」；又稱：「（原告訴訟代理人問：碰到辛○○時
      他如何表明其身分？）他給我一張代書名片，他說他是祭
      祀公業的代書。我自己也有找一位代書來辦理系爭土地的
      過戶事宜。」；又稱：「（原告訴訟代理人問：買賣契約
      的簽約對象是誰？）祭祀公業，由管理人庚○○為代表，
      至於祭祀公業他們內部的情形我不清楚。」；又稱：「（
      原告訴訟代理人問：到今天為止對祭祀公業內部情形是否
      知情？）不知道。」；另證人乙○○證稱：「（原告訴訟
      代理人問：找辛○○時，他如何表明他的身分？）第一次
      要求我們提出100 萬元時，約定簽約地點是在全國房屋，
      當時他有提出土地權狀正本，但並未表明他是何身分。後
      來只說隔日再簽。隔日他也沒有來。我只見過辛○○2次
      。除了該次外，另一次是在94年12月8 日簽訂系爭買賣契
      約當日。」；又稱：「（原告訴訟代理人問：辛○○有無
      告知你已買下本件系爭土地？）沒有。」；又稱：「（原
      告訴訟代理人問：己○○、庚○○有無告知你他們與辛○○之間的關係？）宗長己○○告訴我辛○○是他們委任的
      代書。己○○、庚○○未曾提及系爭土地已賣給辛○○，
      己○○、庚○○一直表示系爭土地是祭祀公業的，並表示
      如本件土地買賣順利完成後，尚有19筆土地要賣給我們。
      」。又訴外人辛○○為被告之代理人，並授權與原告定有
      如原證三之協議書，業為被告所不爭執，則被告前開辯稱
      亦顯不足採信。
    (丁)另本件前開38筆土地於94年12月8 日由被告與訴外人甲○○定有土地買賣契約，雙方議定買賣總價款合計壹億零伍
      佰萬元正。另本件被告業已收取全部價款，並於94年12月
      21日辦理移轉登記予訴外人甲○○，為兩造所不爭執。又
      本件被告與甲○○間定有系爭不動產買賣契約，為原告居
      間完成，此亦分別有證人丁○○稱：「（原告訴訟代理人
      問：你們做了哪些事？）我幫忙將地目農地變更成建地，
      我一戶戶去溝通，最後成交兩戶，後來我另找買主，才找
      到乙○○，至於土地分割是我們協助辛○○去辦理。」；
      又稱：「（原告訴訟代理人問：找到乙○○後有無任何約
      定？）因為土地已經變更建地，我認為價格還可以，我就
      找到乙○○，因為賣方辛○○要求買主提出購買意向書，
      故我要求乙○○出具該書面。」；又稱：「（原告訴訟代
      理人問：為何最後簽約人是甲○○？）乙○○與甲○○是
      一起投資這塊土地，據我瞭解他們是合夥關係，他們有簽
      立合夥的書面。當時購買意向書是乙○○簽給我的，至於
      乙○○要找誰共同投資是他們的事情。」；另證人甲○○
      亦證稱：「（原告訴訟代理人問：是否有購買系爭38筆土
      地？）有。」；又稱：「（原告訴訟代理人問：總價金為
      何？）1 億零500 萬元。」；又稱：「（原告訴訟代理人
      問：是否均付清並移轉登記完畢？）價金均付清，移轉登
      記也辦理完畢。」；又稱：「（原告訴訟代理人問：價金
      如何給付？）第一次400 萬元，第二次是900 萬元及1000
      萬（均為臺灣銀行的本票），剩餘款項是以我本人的支票
      支付。其中有一筆是2300多萬元的支票，我跟對方說若要
      軋這張票要先通知我，但對方沒有如此作，後來該張票被
      退票，之後是以500 萬、600 萬、600 萬、600 萬（以上
      均為我個人支票）及現金36萬元來支付。第一次及第二次
      的價金是交給全國房屋的戊○○，因為那時要履約保證，
      至於剩餘款項是戊○○帶我去交給祭祀公業的己○○。」
      ；另又稱：「（原告訴訟代理人問：與乙○○有何關係？
      ）系爭土地本來是乙○○跟我的同事蔡秉智想買，但後來
      沒有能力買，才由我來承接，故系爭土地是我個人的投資
      ，與乙○○無關係。」；又稱：「（原告訴訟代理人問：
      請鈞院提示證物4 要約/ 承諾書，是否為你親自簽名？）
      是我所親簽。」；又稱：「（原告訴訟代理人問：為何會
      簽立該份要約/ 承諾書？）因為價金很大，我要求要有履
      約保證，是在全國房屋的營業所簽立的。」；又稱：「（
      原告訴訟代理人問：你是要叫誰履約保證？）全國房屋本
      身就有履約保證的制度，該筆土地款項很大，我當然要求
      要有履約保證。」；又稱：「（原告訴訟代理人問：為何
      會要求戊○○作履約保證？）可能他想要仲介費，若其中
      付款有出差錯，他必須要負連帶保證責任，故戊○○就是
      系爭土地買賣的仲介人。」；另證人乙○○證稱：「（原
      告訴訟代理人問：認識己○○、庚○○後，至簽訂本件買
      賣契約止，中間有作哪些事情？）經由戊○○介紹才知道
      己○○是系爭祭祀公業之宗長，庚○○是祭祀公業的派下
      員代表人，我們對己○○、庚○○質疑何以簽定系爭買賣
      契約如同兒戲？何以會找一個不相干的辛○○來主導祭祀
      公業之簽約事宜。事後再經由己○○、庚○○跟我們確定
      日期後才順利簽約。」；又稱：「（原告訴訟代理人問：
      請求提示原證1 系爭契約書。）系爭94年12月8 日原證1
      土地買賣契約是我跟合夥人甲○○在場，由甲○○以其名
      義簽立的買賣契約。」；又稱：「（原告訴訟代理人問：
      從認識丁○○、戊○○至本件買賣契約簽立以及後續付款
      等相關事宜，是否經由由原告協助？）是。因為原告戊○○、丁○○是仲介公司，我們確實是經過他們的協助，包
      括找人，才得已順利簽約及後續付款等相關事宜。」。依
      前所述，本件被告確實業已完成居間之義務，並順利簽約
      ，且契約當事人業依契約履行義務。
    2.兩造間居間契約存在，其居間報酬應以1 億500 萬元為計
      算依據，兩造及乙○○所簽定之協議，非被告仲介費之免
      付。茲分別說明如下：
    (甲)按本件前開38筆土地於94年12月8 日由被告與訴外人甲○○定有土地買賣契約，雙方議定買賣總價款合計壹億零伍
      佰萬元正。另本件被告業已收取全部價款，並於94年12月
      21日辦理移轉登記予訴外人甲○○，且本件被告與甲○○
      間定有系爭不動產買賣契約，為原告居間完成，業如前開
      說明，合先說明。
    (乙)次依原告與被告之代理人辛○○於94年9 月4 日定有協議
      ，又依該協議內容略以：「…立協議書人戊○○（以下簡
      稱甲方）辛○○（以下簡稱乙方）所有權人祭祀公會陳振
      韶管理人：庚○○（以下簡稱丙方）名下所有：桃園縣八
      德市○○段128 地號土地，全權委由乙方代為處理，甲方
      要求乙方給予代理銷售，茲甲乙雙方合意條款如下：一、
      不動產標示：所有權人：祭祀公會陳振韶  管理人：庚○○土地坐落：桃園縣八德市○○段128 地號土地面積：78
      80平方公尺（2383.7坪）二、銷售方式：１、出售給現住
      戶價格最低每坪不得低於肆萬元整、最高不得高於肆萬伍
      仟元整。２、如承買人非現住戶，甲方需取得丙方同意後
      始得銷售。３、無論承買人付款方式如何，應全部存入丙
      方指定之金融機構帳戶內。三、權利義務：１、乙方負責
      土地分割、移轉登記，所需規費及稅金概由乙方負擔。２
      、甲方負責銷售及銀行貸款，承買人需要貸款時在銷售前
      確認銀行貸款無誤，若無法辦理銀行貸款，則不得銷售；
      如銷售後無法辦理貸款，其責任由甲方負責。四、代銷期
      間：…五、報酬方式及計算方式：１、地主實收參萬玖仟
      元整，每坪銷售金額超過肆萬元之部分，先扣除乙方之必
      要開支（如經第三者介紹之傭金）後由甲方獨得。２、每
      坪銷售金額超過肆萬元以上之部分至最高肆萬伍仟元之部
      分以下之部分，先扣除乙方之必要開支（如經第三者介紹
      之傭金）後，餘額由甲乙雙方均分，乙方不再給付甲方其
      他酬金。３、如買方在實際銷售價格以外有再給甲方仲介
      費時，乙方對此戶不須支付甲方上述價金。…六、其他：
      １、甲乙雙方對本案處理意見不一時，得由丙方意見為處
      理標準。２、本約代銷期間期滿次日起，甲方不須經乙方
      通知，本約自動作廢，所為之處分無效。…」，經查：
      (1)本件標的係出賣甲○○，業如前開說明，又甲○○非現
        住戶，嗣原告經被告同意後始銷售。
      (2)又前開協議中報酬方式及計算方式係以非現住戶為計算
        之標準，故當時約定之總價，限制銷售最高額不得超過
        每坪4 萬5000元，故報酬部份，分別有「１、地主實收
        參萬玖仟元整，每坪銷售金額超過肆萬元之部分…」、
       「 ２、每坪銷售金額超過新台幣肆萬元以上之部分至最
        高肆萬伍仟元之部分以下之部分，…」之約定，其中金
        額最高以4 萬5000元為標準，然查本件訴外人甲○○非
        現住戶，故經被告同意後，超過每坪4 萬5000元，以1
        億500 萬元出售，本件標的面積共2014.3475 坪（詳原
        證一），即每坪5 萬2126元（000000000/2014.3475=52
        126.06），故仲介費依前開第二款之約定即每坪銷售金
        額超過肆萬元以上之部分至最高肆萬伍仟元之部分以下
        之部分，先扣除乙方之必要開支（如經第三者介紹之傭
        金）後，餘額由甲乙雙方均分，乙方不再給付甲方其他
        酬金。本件每坪超過1 萬2126元（00000-00000=12126
        ），且本件並無其它費用，故報酬合計共2442萬5977元
       （12126*2014.3475=00000000.785） ，各分二分之一，
        故原告可請求1221萬2988元（00000000/2=00000000）
      （四捨五入）。
    (丙)兩造間居間報酬約定，較本件請求之金額為高，惟原告依
      內政部規定之報酬計收標準，不動產經紀業或經紀人員經
      營仲介業務者，其向買賣或租賃之一方或雙方收取報酬之
      總額合計不得超過該不動產實際成交價金百分之六或一個
      半月之租金之規定，同意捨棄超過本件請求之金額，此亦
      分別有證人丁○○證稱：「（原告訴訟代理人問：再去找
      辛○○時有無訂立任何委託或銷售契約？）因為我一直想
      要與辛○○簽立委託契約，我去找管理人，但管理人又推
      給辛○○，辛○○告知我不能向買方收取仲介費。但在己○○家裡談的時候，庚○○、辛○○、丙○○等有答應要
      給仲介費，我們依規定只能收百分之六，但答應我們的時
      候是收更高比例成數的仲介費。」；又稱：「（原告訴訟
      代理人問：甲○○給付多少價金？）甲○○給付1 億零50
      0 萬元，至於祭祀公業與辛○○如何分我不清楚。」；又
      稱：「（原告訴訟代理人問：簽被證三協議書時是否有談
      到仲介費？）沒有。」；又稱：「（原告訴訟代理人問：
      是否有與祭祀公業約定仲介費？）有，等到1 億零500 萬
      元付清時要給仲介費，在簽約前就有談到，在簽約當天我
      們要拿仲介費時，他們說要等到地上物整個處理完畢後，
      再給我們仲介費。」；又稱：「（原告訴訟代理人問：仲
      介費如何計算？）地目變更時就有提到仲介費1000萬元，
      後來提高到2000萬元，但依規定我只能請求百分之六。」
      。綜前，本件兩造間除有居間之契約，另原告業已完作居
      間工作，又依前開證人證稱，兩造間確有仲介費2000萬元
      之約定。另本件依甲○○與被告所定之買賣契約，總價金
      為1 億500 萬元，原告以前開價金之百分之六為計算依據
      ，請求630 萬元，自非無理由。
    (丁)另合併說明，兩造及乙○○所簽定之協議，非被告仲介費
      之免付，且乙○○所取之金額係搬遷費等其它用途，並非
      仲介費，此有證人丁○○證稱：「（原告訴訟代理人問：
      請鈞院提示被證三，是否有看過？簽約時是否有在場？）
      知道，簽約時我有在場。」；又稱：「（原告訴訟代理人
      問：為何有這份協議書？）因為購買的金額與乙○○給的
      金額有差價，乙○○希望拿差價的金額。因為乙○○要先
      拿500 萬元，但因為還有很多費用沒有付，故祭祀公業要
      求戊○○開立500 萬元支票給祭祀公業作保證。」；又稱
      ：「（原告訴訟代理人問：依協議書內容實際出售給被告
      是8080萬元，與1 億零500 萬元的差價為2420萬元，差價
      是否由乙○○取得？）是。但因為乙○○要先拿走500 萬
      元，但祭祀公業怕有問題，故要求戊○○開立500 萬元支
      票作擔保。」；另又稱：「（原告訴訟代理人問：請求提
      示被證3 。何以需要另於94年12月8 日簽立系爭協議書？
      協議書第4 條前文『...超出部分之差額新台幣2420萬元
      為介紹人乙○○所得。』是何意？）該份協議書是我簽的
      ，因為系爭土地上還有56戶違章建築，土地費用是八千零
      八十萬元，其餘差價二千四百二十萬元部分是用來作前開
      違章建築拆遷、搬遷的費用，內容詳如協議書第4 條2 款
      所載。簽約當日氣氛很不好，因為辛○○一直要找甲○○
      簽約，我將系爭協議書交由戊○○過目後，他說可以簽，
      我就簽了，我沒有看到協議書內容。」；又稱：「（原告
      訴訟代理人問：本件系爭買賣有無約定仲介費用？）丁○○曾跟我提起仲介費用的事情，但因為系爭土地上有多筆
      違建要處理，故我告知買方不另支付仲介費用，應由賣方
      支付仲介費用。一般買賣土地係由買方支付總價金百分之
      二、賣方支付百分之三，以不超過百分之六為原則，作為
      仲介費用。我不知道本件仲介費是多少錢，因為不是由我
      們來支付。」；又稱：「（原告訴訟代理人問：系爭協議
      書簽立是在買賣契約書簽立之前或之後？）之前。2 份是
      同一天簽的，先簽協議書再簽契約書。」；又稱：「（原
      告訴訟代理人問：簽協議書時，庚○○、己○○或戊○○
      或其他在場之人有無告知協議書內差額2420萬元是含仲介
      費？）在場之人都知道該筆費用是作為搬遷費用之用，並
      不包含仲介費在內。我的認知該2420萬元筆費用也不包含
      仲介費用。仲介費用應由8080萬元價金計算，由賣方支付
      。」；又稱：「（被告訴訟代理人問：你在系爭協議書上
      簽名，是否表示你同意系爭協議書上所載之內容？）是。
      針對第4 項1 到4 款內容我同意。」；又稱：「（被告訴
      訟代理人問：協議書簽完後到現在你有無拿到錢？）我至
      95年7 月18日我只拿到2020萬元，尚有400 萬元至今未拿
      到。」；又稱：「（被告訴訟代理人問：從協議書的第4
      條第2 款可知系爭土地上的地上物的拆遷費用等是500 萬
      元，為何你前開說是2420萬元？）該條是規定從預收的價
      金中先提撥500 萬元為拆遷費用，再由2420萬元中扣除。
      此可由後面規定中看出。」，故被告辯稱仲介費已交由乙○○取得，亦顯無理由。
二、被告則以：
  (一)系爭居間契約之有效期間為94年9 月5 日至94年10月5 日，
    惟系爭土地買賣契約係於94年12月8 日簽訂，系爭居間契約
    已到期，被告或其代理人未再與原告續約，亦未口頭同意由
    原告繼續代理被告出售系爭土地，即兩造間並未成立任何口
    頭居間契約，是兩造間已無居間契約存在存在。況且，原告
    乃為不動產經紀業者，且為不動產經紀人員，依不動產經紀
    業管理條例第21條第1 項規定：「經紀業與委託人簽訂委託
    契約書後，方得刊登廣告及銷售。」，又不動產仲介經紀業
    報酬計收標準規定：「經紀業或經紀人員應將所欲收取報酬
    標準及買賣或租賃一方或雙方之比率，記載於房地委託銷售
    契約書、要約書，或租賃委託契約書、要約書…」，原告雖
    為不動產經紀業者，且為經紀人員，自應依上揭規定簽定書
    面，但迄今並未提出任何委託銷售契約書面，竟謂兩造係口
    頭同意續約。是原告主張「同意由原告繼續代理銷售，且約
    定以實際銷售金額之百分之六為報酬。」云云，顯係臨訟捏
    造。
  (二)又系爭土地買賣之介紹人為訴外人乙○○，此有協議書乙紙
    可稽，由該協議書第4 條第1 項及簽署欄「保證人」部分之
    記載，可知原告並為訴外人乙○○履行該協議書之保證人，
    是原告自始明知其非系爭土地買賣之介紹人無疑，現竟捏造
    自己為仲介人之事實提起本件訴訟，顯屬無據而無理由。
  (三)原告提出其與訴外人甲○○於94年11月25日簽訂之不動產買
    賣要約書影本乙份，欲據以證明兩造於94年10月5 日之後有
    口頭居間契約，且原告業已依約完成居間云云。然查，兩造
    間於94年10月5 日原委託銷售契約屆滿後，未曾續約，被告
    亦未曾委由原告銷售系爭土地。又縱認前開不動產買賣要約
    書為真正，但由其簽名欄可知：「受託人：丁○○」，並非
    原告戊○○，原告如何據以主張受被告委託銷售系爭土地？
    何況，假設前開要約書之受託人為原告戊○○，亦僅是原告
    與訴外人甲○○間之關係，如何作為證明兩造間口頭居間契
    約關係存在之佐憑？末者，倘原告係因兩造間口頭居間契約
    關係而努力銷售廣告，取得前開要約書，則何以原告不提出
    兩造間依上揭不動產經紀業管理條例第21條第1 項等規定而
    簽定之委託契約書？尤有甚者，原告豈願同意訴外人乙○○
    為系爭土地買賣之介紹人？甚至為自願作為其履行上開協議
    書之保證人？是以，被告否認前開不動產買賣要約書之形式
    上真正，退萬步言，縱認真正，亦與被告無涉，原告無從據
    以證明兩造間成立口頭居間契約。
  (四)被告未曾於94年12月6 日與原告、乙○○進行協議，94年12
    月8 日之協議書乃被告與乙○○於系爭買賣契約簽訂當日當
    場簽訂，詳言之，系爭買賣契約簽訂當日，兩造、乙○○、
    甲○○等人均到場，買賣契約簽訂完成後，關於仲介費之給
    付，為免爭議，亦一併當場確認何人為仲介人，蓋被告雖認
    定仲介人為乙○○，但乙○○多由原告一起前來接洽，為免
    日後爭執，經在場之人向原告確認，原告亦稱仲介人為乙○○，並願擔任其保證人而於協議書上簽名無誤。故被告絕無
    於12月6 日與原告協議仲介之事，原告所指被告同意給付百
    分之六仲介費乙事，實屬無稽。
  (五)系爭土地於94年12月8 日由被告與甲○○簽訂買賣契約，雙
    方均已依約完成，土地亦辦理移轉登記予甲○○，此為兩造
    所不爭執之事項。則被告縱使在出售予甲○○之前，先另行
    與第三人簽訂系爭土地買賣契約，充其量只是一地二賣之民
    事糾紛而已，何來不法情事？況且，本件原告主張被告與甲○○間買賣契約為其所仲介成功，因而主張依其與被告間居
    間契約請求仲介費；原告並未主張被告與第三人辛○○之買
    賣契約亦由其仲介成功。是故，就本件請求給付仲介費事件
    ，在原告無法舉證證明與被告間有居間契約存在前，仍屬空
    談。
  (六)證人己○○證稱：「祭祀公業本身並沒有與戊○○約定仲介
    費，因為我們已經賣給辛○○，我們有先講明一年內地上物
    處理完後，才開始付錢，至於有無仲介費是戊○○與辛○○
    間的事情，與祭祀公業無關。」、「祭祀公業應無理由與戊○○簽訂仲介契約。」等語（見本院96年10月19日言詞辯論
    筆錄）。可知，被告已先將系爭土地出售予訴外人辛○○，
    自無由再委託原告仲介買賣，事實上被告亦未曾與原告口頭
    約定繼續代銷契約。證人丁○○證述：伊有土地營業員的執
    照，並且知悉依內政部制定公布之「不動產仲介經紀業報酬
    計收標準規定」，仲介費之約定應以書面契約載明。因此，
    證人丁○○雖證稱：居於信任關係，相信仲介費會給我們，
    故才沒有簽立書面云云，顯屬臨訟飾詞，實不足採。何況，
    證人丁○○於94年12月8 日協議書簽訂時亦有在場，並證稱
    原告戊○○對於協議書載明介紹人為乙○○未當場提出異議
    ，益加證明系爭契約仲介人為乙○○，而非原告。又證人甲○○證稱：「（如何接觸到系爭38筆土地？）是乙○○及我
    一個朋友介紹的，價金是到全國房屋交付。」、「戊○○與
    我並沒有仲介費約定，至於戊○○與賣方間是否有仲介費約
    定我不清楚。」等語（見本院96年11月23日言詞辯論筆錄）
    ，可知，甲○○並不知道兩造間是否有仲介契約之存在。雖
    然證人甲○○另證稱：原告戊○○於簽立要約書的時候好像
    有擔到被告委託伊仲介系爭38筆土地，但只有口頭上說，並
    沒有提出任何祭祀公業授權委任的書面云。惟查，原告戊○○即為本件之一方當事人，甲○○由其口中聽聞之事，是否
    與真實符合，實非無疑，又依原告主張之仲介費數額高達陸
    佰參拾萬元之鉅，且原告亦屬不動產經紀人，明知仲介報酬
    計收標準須依法明定於書面契約中，豈有僅依口頭約定之可
    能？故證人甲○○上開證詞仍無法證明兩造間確有口頭約定
    繼續代銷協議書之事。另證人庚○○證稱：「系爭土地買賣
    都是在己○○那裡談的，那時有談到介紹費的事情，因為當
    時並不清楚系爭土地的介紹人為誰，故才簽訂該份協議書，
    這時我才知道介紹人是乙○○，保證人是戊○○，戊○○是
    跟乙○○一起來的。」、「協議書上寫明乙○○是介紹人，
    故我就認定系爭土地的介紹人就是乙○○。」等語（見同上
    言詞辯論筆錄）。倘被告祭祀公業之代表人庚○○確如原告
    之主張，於前開代銷期間屆滿後，另與原告口頭約定繼續代
    銷契約，庚○○豈會不知介紹人為何人？又何須當乙○○、
    戊○○、丁○○及辛○○等人均在場時，要求乙○○簽訂94
    年12月8 日協議書以確認介紹人？顯見，祭祀公業於94年9
    月4 日代銷期屆滿後，並未與原告有任何口頭約定。尤其，
    證人庚○○與證人即原告當時之受僱人丁○○均證稱：戊○○於簽訂94年12月8 日協議書時，對於協議書上載明介紹人
    為乙○○，當場並未提出異議，堪認原告上開所謂口頭約定
    之主張，顯非事實。
  (七)證人乙○○證稱：「我將系爭協議書交由戊○○過目後，他
    說可以簽，我就簽了，我沒有看到協議書內容。」，顯見原
    告戊○○於簽署94年12月8 日協議書前，確實有看過該協議
    書內容，並同意該協議書所載：「介紹人乙○○」之內容，
    至為灼然。證人乙○○證述協議書記載之2420萬元不是介紹
    費，係系爭土地上違建之拆遷費，且其僅收到2020萬元云云
    。惟查，證人乙○○於系爭協議書上簽名，表示其同意系爭
    協議書上所載內容，此為證人乙○○所不爭執，且協議書之
    2420萬元已全部經乙○○具領完畢，此有其親簽之收據乙只
    可證，況協議書中明確載明該2420萬元中，僅提撥500 萬元
    作為系爭土地上拆遷費用，其餘自屬介紹人乙○○之報酬，
    證人所指2420萬元均充作拆遷費用云云，亦顯屬無稽等語，
    資為抗辯。並聲明：原告之訴及假執行之聲請均駁回；如受
    不利之判決，請准供擔保免予假執行。
三、兩造不爭執事項：
  (一)土地坐落於桃園縣八德市○○段128 地號，為被告祭祀公業
    陳振韶管理者：庚○○所有。
  (二)系爭土地權利範圍：全部，面積6659.00 平方公尺（計2014
    . 3475坪）。
  (三)系爭土地於94年12月8 日由被告與訴外人甲○○定有系爭土
    地買賣契約，雙方議定買賣總價款合計壹億零伍佰萬元正。
  (四)本件被告業已收取全部價款，並於94年12月21日辦理移轉登
    記予訴外人甲○○。
  (五)兩造及乙○○於94年12月8日定有協議書。
  (六)94年9 月4 日協議書代銷期間（94年9 月5 日至94年10 月5
    日），確實由被告祭祀公業委託辛○○代理與原告簽定該協
    議書。
四、本件經兩造協議並簡化爭點如下：
  (一)94年9 月4 日協議書代銷期間期滿後，原告與被告間是否另
    有口頭居間契約？
  (二)兩造間如有居間契約存在，其居間報酬如何計算？
五、得心證之理由：
  原告主張被告祭祀公業陳振韶委由出售系爭38筆土地，雖居間
  契約至96年10月5 日到期，惟兩造間仍有口頭約定由原告繼續
  代理被告出售系爭土地，嗣以總價款1 億零500 萬元成交，被
  告業已收取全部價款，並於94年12月21日辦理移轉登記予訴外
  人甲○○，爰依法請求被告給付居間報酬等語，惟為被告所否
  認，並以前揭情詞置辯。茲依兩造協議爭點分述如下：
  (一)94年9 月4 日協議書代銷期間期滿後，原告與被告間是否另
    有口頭居間契約？
  1.當事人主張有利於己之事實者，就其事實有舉證之責任，民
    事訴訟法第277 條前段定有明文。本件原告既主張兩造於系
    爭居間契約期滿後，另有口頭居間契約存在，是原告自應就
    該事實負舉證責任。
  2.本件原告主張兩造間有口頭居間契約存在，且系爭土地買賣
    契約係由原告居間，否則原告何須為居間工作之義務，甚至
    擔任系爭土地買賣契約之保證人及為簽約後付款保證等相關
    行為，並舉證人丁○○、甲○○及乙○○到庭之證述為據。
    惟查：
    (1)證人丁○○於96年10月19日言詞辯論期日到庭具結證稱：
      系爭土地買賣契約賣方是祭祀公業的祖產，且之前有兩筆
      土地交易成功，基於信任關係，相信仲介費會給我們，故
      才沒有簽立書面等語（見本院卷第124 頁）；
    (2)證人甲○○於97年1 月8 日言詞辯論期日到庭具結證稱：
      系爭土地買賣契約之價金是到全國房屋交付；系爭土地買
      賣及付款過程都是戊○○幫忙接洽；第1 次及第2 次的價
      金是交給全國房屋的戊○○，因為那時要履約保證，至於
      剩餘款項是戊○○帶我去交給祭祀公業的己○○；伊係委
      託戊○○仲介，故要求戊○○負履約保證責任，且於系爭
      買賣契約裡面有履約保證之約定等語（見本院卷第134 至
      139 頁）；
    (3)證人乙○○於97年3 月18日言詞辯論期日到庭具結證稱：
      伊先認識丁○○，他找我購買系爭土地，我再找合夥人甲○○來購買土地，洽談中認識仲介公司老闆戊○○；戊○○是仲介公司的介紹人兼見證人，他是因為應宗長要求要
      保證系爭土地能依約賣出，所以才在系爭土地買賣契約書
      （見本院卷第11頁）及協議書（見本院卷第193 頁）中擔
      任保證人；因為原告戊○○、丁○○是仲介公司，我們確
      實是經過他們的協助，包括找人，才得已順利簽約及後續
      付款等相關事宜等語（見本院卷第164 至167 頁）。
    自上開證人之證述，僅能證明甲○○與原告間有居間契約，
    原告確曾協助甲○○為關於簽訂系爭土地買賣契約及後續付
    款等居間相關行為之事實，惟尚不足以證明原告與被告間有
    何口頭居間契約存在。
  3.另參酌原告於94年12月8 日與被告及乙○○簽訂系爭協議書
    第4 條明白約定「賣方同意買賣實際售價為新台幣捌仟零捌
    拾萬元整，超出部分之差額新台幣貳仟肆佰貳拾萬元整為介
    紹人乙○○所得。…2.乙方同意由差額新台幣貳仟肆佰貳拾
    萬元整之部分中，再支付新台幣伍佰萬元整於簽訂正式買賣
    契約後由賣方指定人開立專戶，專款專用於地上物之拆除及
    佔用人之搬遷所需費，並於契約內容所訂定之過戶完成後始
    可動用；待第二期價款兌現後，支付本項剩餘之款額。…」
    等語，雖原告主張前開協議內容，非被告仲介費之免付，且
    乙○○所取得之金額係搬遷費等其它用途，並非仲介費云云
    ，惟查，原告前揭主張，要與前開協議書約定內容互生齟齬
    ，且原告既為專業之不動產仲介業者（參本院卷第68頁），
    應知前開協議書所載文句之意義為何，及簽訂該協議書之效
    力為何，既該協議書已載明乙○○為介紹人，原告亦於該協
    議書上簽名，應認兩造及乙○○三方均達成乙○○為系爭土
    地買賣契約之介紹人之共識，並以之作成協議書，是原告上
    開主張，是否堪可採信，已非無疑。更遑論按經紀業與委託
    人簽訂委託契約書後，方得刊登廣告及銷售，不動產經紀業
    管理條例第21條第1 項規定有明文，系爭居間契約到期後，
    兩造若有續約之合意，自應另為書面契約，而原告竟僅憑對
    被告之信任，於系爭居間契約期滿後，未再簽訂任何書面契
    約，即認兩造間存有口頭居間契約而為被告為居間工作，顯
    與常情未合。是難認兩造間於系爭居間契約期滿後，尚就系
    爭土地之買賣有何居間之合意。
  4.此外，原告復未就其與被告間曾有口頭居間契約之事實舉其
    他事證以明其說，是原告主張兩造間於系爭居間契約期滿後
    ，尚就系爭土地之買賣有居間之合意云云，本院自無從遽予
    憑信。另兩造間既無居間契約存在，已如上述，是關於兩造
    間之居間報酬究應如何計算，本院自無審酌之必要，併此敘
    明。
六、綜上所述，原告既未能舉證證明兩造間有何口頭居間契約存
    在，其依居間契約之法律關係請求被告給付報酬，為無理由
    ，應予駁回。原告之訴既經駁回，其假執行之聲請已失所附
    麗，應併駁回之。
七、本件事證已臻明確，兩造其餘主張、陳述及所提證據，核與
    判決結果不生影響，爰不另論述，併此敘明。
八、據上論結，本件原告之訴為無理由，依民事訴訟法第78條，
    判決如主文。
中    華    民    國    97    年     6    月    13    日
                  民事第三庭  法  官   汪智陽
以上正本證明與原本無異。
如對本判決上訴，須於判決送達後20日內向本院提出上訴狀。
                              書記官   林君燕
中    華    民    國    97    年     6    月    13    日


司法院資訊處製作；財團法人民間司法改革基金會備份。
